臺灣桃園地方法院刑事判決　　　　　　　100年度簡字第146號
公　訴　人　臺灣桃園地方法院檢察署檢察官
被　　　告　王鴻儒
上列被告因違反洗錢防制法案件，經檢察官提起公訴（96年度偵
字第22839 號），被告於準備程序中自白犯行，經本院合議庭裁
定改由受命法官逕以簡易判決處刑，本院判決如下：
    主  文
王鴻儒幫助洗錢，處有期徒刑壹年貳月，減為有期徒刑柒月。緩
刑貳年。
    事  實
一、賴振昇（另行審結）係桃園縣政府地政局重劃課課員，負責
    承辦桃園縣市地重劃業務，為依法令服務於地方自治團體所
    屬機關而具有法定職務權限之人。於辦理「桃園縣第14期大
    竹（二）市地重劃區」期間，明知地主張國安、胡澄金原應
    領取之差額地價補償款，改為補分配土地，已無權領取差額
    地價補償費，竟利用擔任地政局重劃課課員可開立具領補償
    費聯單之職務上機會，與趙連強（已歿，業經本院為不受理
    判決）、「許時田」（年籍不詳）共同基於意圖為自己不法
    所有，利用職務上機會詐取財物及行使偽造特種文書、行使
    偽造私文書、行使公務員職務上登載不實文書之犯意聯絡，
    先由趙連強於民國89年7 、8 月間至90年1 月4 日間，在不
    詳地點，以不詳方法偽造「張國安」名義之身分證1 張及盜
    刻「張國安」名義之印章1 枚。嗣趙連強及「許時田」於90
    年1 月4 日，前往聯邦銀行迴龍分行，由「許時田」持上開
    偽造之身分證及印章，冒用「張國安」之名義，開立「張國
    安」之帳戶。再由賴振昇於90年1 月4 日至90年1 月9 日間
    ，在其職務上所掌之差額地價補償費領款聯單之公文書上，
    填載受款人為張國安、金額為新臺幣（下同）823 萬8,732
    元之不實事項，由趙連強、賴振昇及「許時田」於90年1 月
    9 日，前往土地銀行桃園分行，由「許時田」冒用張國安之
    名義，持前開偽造之張國安身分證、印章及差額地價補償費
    領款聯單1 紙，向該行行員行使之，使該行行員陷於錯誤，
    而交付面額為823 萬8,732 元、到期日為90年1 月9 日、票
    號ARC0000000號之補償款支票1 張予「許時田」，趙連強、
    賴振昇及「許時田」旋前往聯邦銀行桃鶯分行，將上開支票
    存入上開「張國安」之帳戶，共計詐得8,23萬8,732 元。
二、王鴻儒可預見提供自己帳戶供他人轉帳使用，可能供掩飾或
    隱匿他人重大犯罪所得之財物，竟仍不違背其本意，基於幫
    助洗錢之犯意，於90年1 月11日，在三重市○○路某處，將
    五路有限公司設立在聯邦商業銀行三重分行帳號0000000000
    00號帳戶資料（下稱五路公司帳戶），提供趙連強轉帳使用
    ，趙連強於90年1 月11日、12日及17日，分別以ATM 轉帳之
    方式，共計自上開「張國安」帳戶將820 萬9,832 元轉匯至
    王鴻儒所提供之五路公司帳戶，王鴻儒復依趙連強之指示，
    於90年1 月12日、17日，自五路公司帳戶分別提領600 萬元
    、2,20萬9,932 元後再交付趙連強，以此方式隱匿掩飾上開
    他人因犯貪污治罪條例等重大犯罪所得財物。
三、案經臺灣桃園地方法院檢察署檢察官指揮法務部調查局高雄
    市調查處主動偵查後起訴。
    理  由
一、上揭事實，業據被告王鴻儒於本院準備程序中坦承不諱，核
    與證人趙連強、賴振昇、張國安於偵查中證述之情節相符，
    並有偽造之張國安身分證正、反面影本、聯邦銀行客戶中文
    資料、存款印鑑卡、桃園縣第14期大竹（二）市地重劃區所
    有權人應領取差額地價清冊、土地業戶具領補償費聯單、聯
    邦商業銀行帳號000000000000號帳戶之存摺封面、內頁影本
    、自動設備轉帳交易明細日報表、帳號000000000000號帳戶
    存摺存款交易明細表、取款憑條、交易客戶名單被查表、臺
    灣土地銀行單據號碼簿、支票正、反面影本、五路公司聯邦
    銀行客戶中文資料及印鑑卡等件在卷可稽，足認被告自白與
    事實相符，足以採信，本件事證明確，被告犯行，堪以認定
    。
二、新舊法比較：
 (一) 被告行為後，刑法部分條文業於94年2 月2 日修正公布，
      定於95年7 月1 日起施行。按行為後法律有變更者，適用
      行為時之法律，但行為後之法律有利於行為人者，適用最
      有利於行為人之法律，刑法第2 條第1 項定有明文，茲本
      條係規範行為後法律變更所生新舊法律比較適用之準據法
      ，本身尚無新舊法比較之問題，於新法施行後，應一律適
      用新法第2 條第1 項之規定，為「從舊從輕」之比較。而
      本次法律變更，比較時應就罪刑有關之共犯、未遂犯、想
      像競合犯、牽連犯、連續犯、結合犯，以及累犯加重、自
      首減輕暨其他法定加減原因（如身分加減）與加減例等一
      切情形，綜其全部罪刑之結果而為比較（最高法院95年5
      月23日95年度第8 次刑事庭會議決議參照），茲就本案刑
      法相關規定變更比較如下：
    1.就修正之罰金刑最低度部分，由修正前刑法第33條第5款
      規定為銀元1 元以上，並依罰金罰鍰提高標準條例第1 條
      前段提高10倍為銀元10元（折算為新台幣30元）以上，修
      正後刑法第33條第5 款則提高為新台幣1 千元以上，以百
      元計算之，以行為時法較有利於被告。
    2.修正前刑法第30條「幫助他人犯罪者，為從犯。雖他人不
      知幫助之情者，亦同。從犯之處罰，得按正犯之刑減輕之
      。」，與修正後同條規定：「幫助他人實行犯罪行為者，
      為幫助犯。雖他人不知幫助之情者，亦同。幫助犯之處罰
      ，得按正犯之刑減輕之。」之規定，二者在用語上固有不
      同，惟其修法理由乃在舊法規定體例在解釋上滋生爭議，
      且「從犯」用語，常有不同解讀，爰予修正以杜爭議，並
      明示幫助犯之成立，亦以被幫助者著手犯罪之實行，且具
      備違法性為必要，此觀諸立法理由說明即明，是此部分修
      正應無有利、不利於被告之問題，應逕行適用新法即修正
      後刑法第30條之規定，最高法院95年度第21次刑庭會議決
      議意旨參照。
    3.經綜合比較前述新、舊法結果，修正後規定並未較有利於
      行為人，行為時舊法較有利於本件被告。故本件經綜合上
      述說明比較修正前後之規定，以行為時法有利於被告，是
      有比較適用之部分，自應依修正後刑法第2 條第1 項前段
      之規定，整體適用行為時（即修正前）之法律。另關於緩
      刑之宣告，非法律變更事項，若係犯罪在刑法修正施行前
      而於施行後裁判，應逕適用裁判時之修正後刑法第74條規
      定，有最高法院95年度第8 次刑事庭會議決議意旨可稽，
      併予指明。
 (二) 按被告王鴻儒行為後，洗錢防制法已於92年2 月6 日修正
      公布，並分別自公布後6 個月即92年8 月6 日開始施行，
      其中第2 條修正為「本法所稱洗錢，係指下列行為：一、
      掩飾或隱匿因自己重大犯罪所得財物或財產上利益者。二
      、掩飾、收受、搬運、寄藏、故買或牙保他人因重大犯罪
      所得財物或財產上利益者。」，第9 第1 項、第2 項分別
      修正為「犯第2 條第1 項之罪者，處五年以下有期徒刑，
      得併科新臺幣三百萬元以下罰金（第1 項）。」、「犯第
      2 條第2 項之罪者，處七年以下有期徒刑，得併科新臺幣
      五百萬元以下罰金（第2 項）。」，修正前洗錢防制法第
      2 條則規定為「本法所稱洗錢，係指下列行為：一、掩飾
      或隱匿因自己或他人重大犯罪所得財物或財產上利益者。
      二、收受、搬運、寄藏、故買或牙保他人因重大犯罪所得
      財物或財產上利益者。」，修正前同法第9 條第1 項規定
      為「洗錢者，處五年以下有期徒刑，得併科新臺幣三百萬
      元以下罰金。」，是被告行為後法律已有變更，經比較新
      舊法之結果，以修正前之法律即舊法有利於被告，依刑法
      第2 條第1 項前段之規定，應適用修正前之洗錢防制法之
      規定（至洗錢防制法於92年2 月6 日修正後，另分別於95
      年5 月30日、96年7 月11日、97年6 月11日、98年6 月10
      日經數次修正，惟就本件應適用之第2 條第2 款、第3 條
      第1 項第1 款、第9 條第1 項、第4 項、第12條等規定，
      均僅係調整其條次及規定之文字，並未實質修正規定之內
      容，自不生新、舊法比較之問題）。
三、被告將五路有限公司於聯邦銀行三重分行帳號000000000000
    號帳戶，提供予趙連強匯款使用，作為掩飾因自己重大犯罪
    所得財物之行為，趙連強與賴振昇又共犯貪污治罪條例第5
    條第1 項第2 款之罪，自係洗錢防制法第3 條第1 項第1 款
    所指之重大犯罪，而被告所提供帳戶之行為，並非實施掩飾
    或隱匿重大犯罪所得之財物之洗錢構成要件之行為，顯係對
    之予以助力，便利掩飾或隱匿重大犯罪所得之財物，應構成
    幫助洗錢，核其所為係犯92年2 月6 日修正前洗錢防制法第
    9 條第1 項、刑法第30條第1 項之幫助洗錢罪。起訴書中未
    敘明應適用修正前之規定，尚有疏漏，應由本院予以補正。
    被告所為係幫助犯，爰依刑法第30條第2 項之規定，按正犯
    之刑減輕之；且被告犯幫助洗錢罪，在審判中自白犯罪，應
    依92年2 月6 日修正前洗錢防制法第9 條第4 項後段規定，
    減輕其刑，並依序遞減之。
四、爰審酌被告未深加思索，提供帳戶供趙連強洗錢，切斷資金
    與犯罪行為之關聯性，惡性非輕，惟終能坦承犯行，犯後態
    度尚佳，併考量其犯罪之動機、手段、生活狀況、智識程度
    等一切情狀，量處如主文所示之刑。再被告上開犯行之犯罪
    時間，在96年4 月24日以前，所犯之罪合於中華民國九十六
    年罪犯減刑條例規定之減刑條件，爰依該條例第2 條第1 項
    第3 款規定，減其宣告刑2 分之1 。又被告前未曾受有期徒
    刑以上刑之宣告，有臺灣高等法院被告前案紀錄表1 份在卷
    可稽，本院審酌被告因一時失慮，致罹刑典，且於本院審理
    中終能坦承犯行，非無悔意，堪認被告經此科刑之教訓後，
    當知所警惕，信無再犯之虞，本院因認前開宣告之刑，以暫
    不執行為適當，爰依刑法第74條第1 項第1 款之規定，併予
    宣告緩刑2 年，以啟自新。至趙連強雖指稱曾交付王鴻儒80
    萬元，惟此部分僅趙連強之單一指述，並無其他證據可資佐
    證，且趙連強已死亡，本院亦無從查證，尚難認被告因犯本
    件幫助洗錢之犯罪獲得80萬元，自無從宣告沒收。
五、本件被告於本院準備程序自白犯罪，並經檢察官向本院具體
    求處如主文第1 項所示之刑，被告亦表明願受科刑之範圍，
    本院酌依其請求而為科刑之判決，依同法第455 條之1 第2
    項規定，本件即不得上訴，附此敘明。
據上論斷，應依刑事訴訟法第449 條第2 項、第3 項、第450 條
第1 項、第455 條之1 第2 項，92年2 月6 日修正前洗錢防制法
第9 條第1 項、第4 項後段，刑法第11條前段、第2 條第1 項前
段、第30條第1 項、第2 項、第74條第1 項第1 款，中華民國九
十六年罪犯減刑條例第2 條第1 項第3 款、第7 條，逕以簡易判
決處刑如主文。
中    華    民    國  100     年    6     月    27    日
                  刑事第一庭    法  官  林虹翔
以上正本證明與原本無異。
不得上訴。
                                書記官  劉宗源
中    華    民    國  100     年    6     月    27    日
附論罪科刑之法條：
修正前洗錢防制法第九條
洗錢者，處五年以下有期徒刑，得併科新台幣三百萬元以下罰金。
以犯前項之罪為常業者，處一年以上七年以下有期徒刑，併科新
台幣一百萬元以上一千萬元以下罰金。
法人之代表人、法人或自然人之代理人、受雇人或其他從業人員
，因執行業務犯前二項之罪者，除處罰行為人外，對該法人或自
然人並科以各該項所定之罰金。但法人之代表人或自然人對於犯
罪之發生，已盡力為防止行為者，不在此限。犯前三項之罪，於
犯罪後六個月內自首者，免除其刑；逾六個月者，減輕或免除其
刑；在偵查或審判中自白者，減輕其刑。